---
title: "Ejercicios Básicos"
author: "Pon tu nombre aquí"
date: "`r Sys.Date()`"
output: word_document
---

Introducción

El lenguaje R es una herramienta poderosa para el análisis de datos y la estadística. Este documento de trabajo está diseñado para principantes para que aprendan a trabajar con vectores, funciones básicas y análisis de datos básico en R.

------------------------------------------------------------------------

# Ejercicios 1-5: Trabajando con Vectores

## Ejercicio 1: Crear un vector con los años de lanzamiento de 5 películas mexicanas famosas

Cree un vector llamado `estrenos_películas` que contenga los años de estreno de cinco películas mexicanas conocidas. Por ejemplo:

-   *Roma* (2018)
-   *Y tu mamá también* (2001) - Drama
-   *El crimen del padre Amaro* (2002) - Drama
-   *Nosotros los Nobles* (2013) - Comedia
-   *La ley de Herodes* (1999) - Comedia negra

Recuerda que para consultar los documentos de ayuda de una función, puedes escribir en la consola: `> ?nombre_de_la_función`.

```{r ejercicio-1}



```

## Ejercicio 2: Calcular el promedio de esos años

Utilice la función mean() para calcular el año promedio de lanzamiento de las películas.

```{r ejercicio-2}


```

## Ejercicio 3: Crear un vector con los nombres de las películas

Cree un vector llamado `nombres_peliculas` que contenga los nombres de las cinco películas mexicanas mencionadas anteriormente.

```{r ejercicio-3}


```

## Ejercicio 4: Crear un vector con los géneros de esas películas

Cree un vector de tipo carácter llamado  `generos` que contenga el género de cada película, en el mismo orden que el vector de años.

```{r ejercicio-4}


```

## Ejercicio 5: Combinar tres vectores: Nombre, años y géneros

Combine los vectores: `nombres_peliculas` `estrenos_peliculas` y `generos` en un data frame llamado `peliculas`, para organizar mejor los datos.

```{r ejercicio-5}
peliculas <- data.frame(
  Nombre = nombres_peliculas,
  Año = estrenos_peliculas,
  Género = generos
)

peliculas
```

```{r ayuda}
?data.frame()
```


# Ejercicios 6-10: Funciones y Transformaciones

## Ejercicio 6: Usar sort() para ordenar los años de lanzamiento

Ordene los años de menor a mayor utilizando la función sort().

```{r ejercicio-6}
estrenos_ordenados


```

## Ejercicio 7: Usar length() para contar el número de películas

```{r ejercicio-7}
numero_peliculas <- length(nombres_peliculas)
numero_peliculas
```

## Ejercicio 8: Convertir un vector de caracteres a factores

Convierta el vector generos en un factor usando la función `factor()`. Esto es útil para análisis categóricos.

```{r ejercicio-8}
generos_factor 
generos_factor
```

## Ejercicio 9: Usar `table()` para contar géneros cinematográficos

Cree una tabla de frecuencias que muestre cuántas películas hay por género.

```{r ejercicio-9}


```

## Ejercicio 10: Calcular la desviación estándar de una lista de ratings

Dado un vector de calificaciones (por ejemplo, de una plataforma de cine), calcule la desviación estándar con `sd()`.

```{r ejercicio-10}
ratings <- c(7.5, 8.1, 6.9, 8.5, 7.8)

desviacion

desviacion

```

# Ejercicios 11-15: Análisis de Datos Básico

## Ejercicio 11: Crear vectores con museos y su afluencia anual

Cree dos vectores:

-   museos: nombres de cinco museos importantes en la Ciudad de México.
-   afluencia: número aproximado de visitantes anuales (valores inventados).

```{r ejercicio-11}
museos <- c("Frida Kahlo", "Tamayo", "Soumaya", "Antropología", "Moderno")
afluencia <- c(600000, 350000, 1200000, 2500000, 400000)

```

## Ejercicio 12: Sumar la afluencia total

Calcule el total de visitantes anuales entre todos los museos usando la función `sum()`.

```{r ejercicio-12}

total_visitantes
total_visitantes
```

## Ejercicio 13: Encontrar el museo con mayor afluencia

Use la función `which.max()` para encontrar la posición del museo más visitado y luego obtenga su nombre.

```{r ejercicio-13}

pos_max <- which.max(afluencia)
museo_mas_visitado <- museos[pos_max]
museo_mas_visitado
```

## Ejercicio 14: Repetir el ejercicio con librerías independientes

Cree vectores librerias y ventas (número de libros vendidos anualmente) y encuentre la librería con mayores ventas.

```{r ejercicio-14}

librerias <- c("Rosario", "El Pendulo", "Lern", "Porrúa", "Larousse")
ventas <- c(12000, 18000, 9500, 11000, 14000)
# Coloca aquí tu código para encontrar,la suma de las ventas y la librería con mayores ventas


```

## Ejercicio 15: Resumen estadístico de las ventas

Use `summary()` para obtener un resumen descriptivo de las ventas de librerías.

```{r ejercicio-15}


```

# Ejercicios 16-20: Desafíos Avanzados

## Ejercicio 16: Simular datos de asistencia a conciertos con `sample()`

Simule la asistencia de 7 conciertos en CDMX, eligiendo al azar entre 2000, 3500 y 5000 personas. Use replace = TRUE para permitir repeticiones.

```{r ejercicio-16}

asistencias <- sample(c(2000, 3500, 5000), size = 7, replace = TRUE)
asistencias

# ¿Cuál es el promedio de asistencia?

# ¿Cómo se crea un sumario de las asistencias?


```

## Ejercicio 17: Ajustar precios de libros con inflación (+10%)

Cree un vector precios con precios de libros y ajústelos con una inflación del 10%.

```{r ejercicio-17}

precios <- c(250, 180, 320, 400, 200)

precios_ajustados

precios_ajustados

```

## Ejercicio 18: Generar una secuencia de años desde 1990 hasta 2020 en pasos de 5

Use `seq()` para crear una secuencia cada 5 años.

\* Recuerda que puedes consultar los archivos de ayuda escribiendo en la consola: `> ?seq()`

```{r ejercicio-18}

```

## Ejercicio 19: Combinar `paste()` para unir nombres de artistas y sus países

Cree un vector de artistas y únalo con su país de origen usando paste().

```{r ejercicio-19}
artistas <- c("Frida Kahlo", "Diego Rivera", "David Alfaro Siqueiros")
paises <- rep("México", 3)
nombres_completos <- paste(artistas, "(", paises, ")", sep = "")
nombres_completos

```

## Ejercicio 20: Crear un data frame de artistas y sus obras

Recuerda emplear la función `data.frame()`.

```{r ejercicio-20}

obras <- c("Las dos Fridas", "El hombre controlador del universo", "Echo de menos mi tierra")

```

Oprime el boton "Knit" para generar el documento final en formato Word. Asegúrate de que todos los ejercicios estén completos y revisados antes de enviar tu trabajo a Canvas.
