---
title: "2_intro_tidyverse"
author: "Your Name"
date: "`r Sys.Date()`"
format: pdf
editor: visual
---

# Ejercicios de repaso

En este documento vamos a trabajar unos ejercicios que nos permitan afianzar los contenidos de la materia, concretamente trabajaremos con: **`select()`, `arrange()`, y pipes (`|>`).**

Lo primero que necesitamos hacer es, cargar nuestras librerías:

```{r}
#| label: libreria
#| message: false
#| warning: false

library(tidyverse)
```

Lo segundo que se necesita hacer, es cargar nuestro dataframe `starwars` de la librería `dplyr`:

```{r}
#| label: dataframe
starwars <- starwars

```

Al momento de cargar un dataframe, una buena práctica es observar la estructura de nuestro dataframe con la función `glimpse()`:

```{r}
#| label: glimpse

glimpse(starwars)

```

Podemos observar que el dataframe `starwars` tiene `r nrow(starwars)` y `r ncol(starwars)` observaciones.

1.  Selecciona solo las columnas `name`, `species`, y `homeworld` del dataset starwars.

```{r}
#| label: ejercicio1
# Tu código aquí

```

Objetivo: Practicar select() con nombres de columnas.

2.  Usa un pipe (\|\>) para mostrar solo los nombres de los personajes ordenados alfabéticamente.

```{r}
#| label: ejercicio2
# Tu código aquí

```

Objetivo: Introducir el uso del pipe con `select()` y `arrange()`.

3.  Ordena todo el dataset starwars por altura (`height`) de mayor a menor.

```{r}
#| label: ejercicio3

# Tu código aquí

```

Objetivo: Practicar `arrange()` con orden descendente usando `desc()`.

4.  Selecciona las columnas `name`, `gender`, `mass` y ordena los resultados por `mass` (de menor a mayor), excluyendo valores faltantes.

```{r}
#| label: ejercicio4

# Tu código aquí

```

Objetivo: Combinar `select()` y `arrange()`, y entender cómo R maneja `NA`.

5.  Usa un pipe para mostrar solo el nombre y el planeta de origen de los personajes, ordenados primero por `homeworld `y luego por `name`.

```{r}
#| label: ejercicio5

# Tu código aquí

```

Objetivo: Practicar múltiples criterios en `arrange()`.

6.  Selecciona todas las columnas excepto `skin_color`, `eye_color`, y `hair_color`. Luego, ordena por `birth_year` de forma ascendente.


Objetivo: Usar - en select() para excluir columnas.

7.  Muestra solo los nombres de los personajes cuya especie es `"Human"`, ordenados alfabéticamente.

💡 Pista: Usa `filter()`

```{r}
#| label: ejercicio7

# Tu código aquí

```


8. Selecciona `name`, `species`, `height` y ordena por especie y luego por altura.

```{r}
#| label: ejercicio8

# Tu código aquí

```


Objetivo: Reforzar el encadenamiento con `pipes` y ordenamiento múltiple.

9.  Usa `select()` con ayuda de `starts_with()` para elegir solo las columnas que comienzan con `"hom"`. Luego, ordena por `homeworld` alfabéticamente.

```{r}
#| label: ejercicio9

# Tu código aquí

```


Objetivo: Introducir selectores avanzados como `starts_with()`.

10.  Selecciona `name`, `mass`, `height` y crea una nueva columna temporal (solo para visualización) llamada `BMI` `(mass / (height/100)\^2)`, pero solo muestra las 5 personas con menor `BMI`.

💡 Pista: usa `mutate()`

```{r}
#| label: ejercicio10

# Tu código aquí
```

Objetivo: Practicar creación de nuevas columnas con `mutate()` y ordenamiento.

11. Selecciona `name`, `height`, `mass` y ordena por `height` descendente, luego por `mass` ascendente.

```{r}
#| label: ejercicio11

# Tu código aquí
```


Objetivo: Practicar ordenamiento jerárquico.

12. Usa un pipe para:

Seleccionar `name`, `birth_year`, `species`. Excluir filas con `birth_year` desconocido (`NA`) Ordenar por `birth_year` de mayor a menor (los más antiguos primero) Mostrar solo los primeros 6 resultados\*\* 
💡 Tip: puedes usar `filter()` o `slice()`

```{r}
#| label: ejercicio12

# Tu código aquí

```


13. Selecciona `name`, `birth_year`, `species`, y ordena por `birth_year` de forma descendente.

```{r}
#| label: ejercicio13

# Tu código aquí

```

Objetivo: Integrar múltiples pasos con pipes (aunque simplificado).
