---
title: "Actividad 17. Comandos básicos de Python y uso de la IA generativa para la manipulación básica de datos"
author: "Pon tu nombre aquí"
format: pdf
editor: visual
---

## Librerías

```{r}
#| label: librerias
if (!require(flextable)) install.packages("flextable")

library(tidyverse)
library(skimr)
library(flextable)

```


## Cargamos el dataset

```{r}
#| label: dataset

mcu <- read_csv("https://raw.githubusercontent.com/juancbaena/ciencia_datos_AD26/master/data/mcu.csv")
```
### Observamos el dataset (glimpse())

```{r}
#| label: glimpse
# Coloca aquí tu código con la función glimpse()


```

¿Cuántas variables tiene el dataset?

¿Cuántas observaciones tiene el dataset?


### Convierte a formato fecha la observación "release_date"

```{r}
#| label: fecha

# Cuando empieces a modificar tu dataset, recuerda que debes crear un nuevo dataset para no perder el original. (mcu_clean)


```



### Observamos nuestro dataset con la función skim()

```{r}
#| label: mcu-skim

skim(mcu_clean)
  

```

### Observamos nuestro dataset con la función summary()

```{r}
#| label: mcu-summary

mcu_clean |> 
  summary()
```
¿Qué te dicen sobre el dataset las funciones skim y summary?


¿Qué características tiene el datset de acuerdo a las funciones antes mencionadas?


### Unificación de la duración de las películas

Convierte las dos columnas de duración a un solo formato (minutos) y crea una nueva columna llamada "duration_min".

```{r}
#| label: duracion
# Coloca tu código aquí, recuerda que para crear una nueva columna se utiliza la función mutate()

```


## Exploración del dataset

Vamos a explorar el dataset tratando de responder a las siguientes preguntas:

1. ¿Cuál es la película más larga del MCU?
2. ¿Cuál es la película más corta del MCU?
3. ¿Cuál es la película con mayor recaudación del MCU, en la semana de su estreno, en USA y en el mundo?
4. ¿Cuál es la película con menor recaudación del MCU, en la semana de su estreno, en USA y en el mundo?
5. ¿Qué franquicia tuvo la mayor recaudación, por semana de estreno, en USA y en el mundo?


```{r}
#| label: pelicula-mas-larga
mcu_clean |> 
  # función para organizar los datos de manera descendente según la duración
  ___________________________ |> 
  select(movie, duration_min) |>
  head(1) |> 
  flextable() |> 
  autofit() |> 
  theme_vanilla()

```

Recuerda colocar tu respuesta en las preguntas más arriba

```{r}
#| label: pelicula-mas-corta
mcu_clean |> 
  # función para organizar los datos de manera descendente según la duración
  ___________________________ |> 
  select(movie, duration_min) |>
  head(1) |> 
  flextable() |> 
  autofit() |> 
  theme_vanilla()
```



```{r}
#| label: peliculas-mayor-recaudacion


```


```{r}
#| label: peliculas_menor_recaudación


```


```{r}
#| label: franquicia-mayor-recaudacion
# Para observar por franquicia puedes emplear group_by() y summarise() para obtener la suma de la recaudación por franquicia, y luego organizar los datos de manera descendente según la recaudación total.



```

