---
title: "Ejercicios de limpieza de datos"
author: "Coloca tu nombre aquí"
date: "`r Sys.Date()`"
format: pdf
editor: visual
---

```{r setup, include=FALSE}
knitr::opts_chunk$set(echo = TRUE)
library(tidyverse)

```

# 🧹 Ejercicios de limpieza de datos en R


## ✅ **Ejercicio 1: Renombrar columnas y estandarizar nombres**

### 📌 Contexto
Tienes un dataset de ventas de una tienda de libros con columnas en español y con espacios. Necesitas prepararlo para análisis.

---

### 📂 Datos iniciales (crea este dataframe en R)

```{r df1}
ventas_libros <- data.frame(
  Nombre_Libro = c("Cien años de soledad", "El principito", "Harry Potter"),
  Precio_en_dlls = c(25000, 12000, 35000),
  Cantidad_vendida = c(150, 300, 200),
  Fecha_de_venta = c("2023-05-10", "2023-06-15", "2023-07-20"),
  Categoria_del_libro = c("Ficción", "Infantil", "Fantasía")
)
```


---

### 🎯 **Objetivo**
Renombra las columnas a formato estándar en inglés: minúsculas, sin espacios, sin símbolos especiales.  
**Ejemplo**: `Precio_en_dlls` → `precio_usd`

---

### 💡 Solución

```{r sol1}
# Coloca tu solución aquí


# Ver resultados
colnames(ventas_libros)

```

> ✅ Resultado esperado:  
> `nombre_libro`, `precio_usd`, `cantidad_vendida`, `fecha_de_venta`, `categoria_del_libro`

---

## ✅ **Ejercicio 2: Convertir texto a número (moneda y porcentaje)**

### 📌 Contexto
Un dataset de calificaciones de estudiantes tiene la columna `nota` como texto con símbolos: `"85%"`, `"92%"`, `"78%"`.

---

### 📂 Datos iniciales

```{r df2}
notas_estudiantes <- data.frame(
  estudiante = c("Ana", "Carlos", "Lucía", "Diego"),
  nota = c("85%", "92%", "78%", "Na"),
  asistencia = c("95%", "88%", "Na", "90%")
)
```

---

### 🎯 **Objetivo**
- Elimina el símbolo `%` de las columnas `nota` y `asistencia`.
- Convierte ambas columnas a numéricas (de 0 a 100).
- Reemplaza `"Na"` por `NA`.

---

### 💡 Solución 

```{r sol2}
# Coloca tu solución aquí


# Verificar
str(notas_estudiantes)

```

> ✅ Resultado esperado:  
> `nota` y `asistencia` como numéricas, con `NA` en lugar de `"Na"`.  

---

## ✅ **Ejercicio 3: Limpiar y estandarizar categorías (géneros)**

### 📌 Contexto
En un dataset de películas, los géneros están escritos de forma inconsistente:

```{r df3}
peliculas <- data.frame(
  titulo = c("Titanic", "Frozen", "The Dark Knight", "Moana"),
  genero = c("Drama", "ANIMADA", "Acción", "Musical")
)
```

---

### 🎯 **Objetivo**
- Convierte todos los géneros a minúsculas.
- Estandariza:
  - `"animada"` → `"animation"`
  - `"acción"` → `"action"`
- Elimina espacios extra.

---

### 💡 Solución

```{r sol3}
# Coloca tu solución aquí


# Ver resultados
peliculas$genero

```

> ✅ Resultado esperado:  
> `"drama"`, `"animation"`, `"action"`, `"musical"`

---

## ✅ **Ejercicio 4: Normalizar una escala de calificación**

### 📌 Contexto
Tienes una columna `calificacion` que va de 0 a 5 (como en Netflix o Google Play), pero necesitas que esté en escala de 0 a 100 para compararla con otras fuentes.

---

### 📂 Datos iniciales

```{r df4}
recomendaciones <- data.frame(
  app = c("Spotify", "TikTok", "Instagram", "WhatsApp"),
  calificacion = c(4.5, 4.2, 4.8, 4.0)
)
```

---

### 🎯 **Objetivo**
Convierte la calificación de escala 0–5 a escala 0–100.

---

### 💡 Solución

```{r sol4}
# Coloca tu solución aquí


# Ver resultados
recomendaciones

```

> ✅ Resultado esperado:  
> `Spotify`: 90, `TikTok`: 84, `Instagram`: 96, `WhatsApp`: 80

---

## ✅ **Ejercicio 5: Eliminar duplicados y limpiar fechas**

### 📌 Contexto
Tienes un dataset de visitas a una biblioteca con duplicados y fechas en formato inconsistente.

---

```{r df5}
visitas_biblioteca <- data.frame(
  nombre = c("María", "Juan", "María", "Ana", "Juan"),
  fecha_visita = c("2023-03-15", "2023-04-10", "2023-03-15", "2023-05-15", "2023-04-10"),
  libro_prestado = c("Cien años", "El principito", "Pedro Paramo", "Harry Potter", "El laberinto de la soledad")
)
```

---

### 🎯 **Objetivo**

1. Convierte `fecha_visita` a formato `Date` (R).
2. Elimina la columna `libro_prestado` (no es relevante para el análisis).

---

### 💡 Solución 

```{r sol5}
# Coloca tu solución aquí


# Ver resultados
str(visitas_biblioteca)
```

> ✅ Resultado esperado:  
> 3 filas únicas, con `fecha_visita` como clase `Date`.

---

## 📚 **Conclusión: ¿Qué habilidades practicaste?**

| Ejercicio | Habilidad clave |
|----------|-----------------|
| 1 | Renombrar columnas con `rename_with()` y `stringr` |
| 2 | Limpiar texto (eliminar símbolos) y convertir a numérico |
| 3 | Estandarizar categorías categóricas con `replace()` |
| 4 | Normalizar escalas (multiplicar por factor) |
| 5 | convertir fechas (`ymd()`) |

