---
title: "Limpieza de datos"
author: "Pon tu nombre aquí"
date: "`r Sys.Date()`"
output: 
  pdf_document:
    toc: true
    toc_depth: '3'
    number_sections: yes
editor: visual
---

# Actividad: Limpieza y preparación de datos para el análisis

```{r}
#| label: setup
#| message: false
#| warning: false
#| include: false
knitr::opts_chunk$set(echo = TRUE, warning = FALSE, message = FALSE, fig.width = 8, fig.height = 6)
```

## **Introducción**

En este documento se presenta un proceso completo de **limpieza y preparación de datos** aplicado a un conjunto de datos real de películas de IMDb. El objetivo es transformar un dataset crudo, con valores faltantes, formatos inconsistentes y nombres de columnas no estandarizados, en un dataset limpio, estructurado y listo para análisis estadístico o visualización.

## Carga de Librerías

```{r}
#| label: librerías
#| echo: true
#| message: false
#| warning: false

if (!require(stringr)) install.packages("stringr")
if (!require(RKaggle)) install.packages("RKaggle")

library(RKaggle)
library(tidyverse)
library(lubridate)
library(stringr)

```

## Carga del Dataset

```{r}
#| label: datos
#| echo: true

#Cargar el dataset
movie_data <- get_dataset("ashpalsingh1525/imdb-movies-dataset")
# Ver estructura inicial
head(movie_data)


```

### Vista Rápida del Dataset

```{r}
#| label: glimpse
#| echo: true
glimpse(movie_data)

```

### Descripción del Dataset Original

\$ names - Nombre de las películas \$ date_x - Fecha de estreno \$ score - Puntuación en IMDb (0-100) \$ genre - Género de la película \$ overview - Descripción breve \$ crew - Director y actores principales \$ orig_title - Título original \$ status - Estado (Released, Post Production, etc.) \$ orig_lang - Lenguaje original \$ budget_x - Presupuesto (USD) \$ revenue - Recaudación (USD) \$ country - País de producción

> ⚠️ **Problemas comunes**:\
> - Valores nulos en `Budget` y `Revenue`\
> - `Budget` y `Revenue` como texto con símbolos `$` y `,`\
> - `Genre` contiene múltiples valores separados por coma\
> - `Rating` está en escala 0–10, pero debe normalizarse a 0–100\
> - `Runtime` ya está en minutos → ¡perfecto!

------------------------------------------------------------------------

## Exploración Inicial

```{r explore-data}
# Dimensiones del dataset
cat("Observaciones:", nrow(movie_data), "\n")
cat("Variables:", ncol(movie_data), "\n")

# Tipos de datos
str(movie_data)

# Valores nulos por columna
sapply(movie_data, function(x) sum(is.na(x)))
```

### Resultado

El dataset tiene **10,178 observaciones** y **12 variables**. Las columnas con más valores faltantes son `Budget` y `Revenue`, lo cual es esperable: muchas películas independientes no reportan su presupuesto.

------------------------------------------------------------------------

## Limpieza de Columnas y Renombrado

```{r clean-columns}
# Seleccionar solo las columnas relevantes para el análisis
movie_clean <- movie_data  |> 
  select(
    title = names,
    original = orig_title,
    date = date_x,
    genre,
    score,
    lang = orig_lang,
    country,
    budget = budget_x,
    revenue
  )

# Renombrar columnas a formato estándar (minúsculas, sin espacios)
movie_clean <- movie_clean  |> 
  rename_with(~ str_to_lower(.)  |> 
                str_replace_all("\\s+", "_"))

# Ver estructura final
head(movie_clean)
```

> ✅ Ahora todas las columnas están en inglés, minúsculas y con guiones bajos.\
> ✅ Eliminamos columnas redundantes

------------------------------------------------------------------------

## Transformación de Variables Numéricas: Presupuesto y Recaudación

### Limpiar y convertir `budget` y `revenue`

```{r clean-money}
# Función para limpiar valores monetarios (eliminar $, , y .)
clean_money <- function(x) {
  x <- str_remove_all(x, "[\\$,]")           # Elimina $ y ,
  x <- str_replace_all(x, "\\.", "")         # Elimina puntos (formato europeo)
  as.numeric(x)
}

# Aplicar a budget y box_office
movie_clean <- movie_clean  |> 
  mutate(
    budget = clean_money(budget),
    revenue = clean_money(revenue)
  )

# Convertir a millones para facilitar lectura
movie_clean <- movie_clean  |> 
  mutate(
    budget_mil = budget / 1e6,
    revenue_mil = revenue / 1e6
  )

# Eliminar columnas originales
movie_clean <- movie_clean  |> 
  select(-budget, -revenue)

# Ver resultados
head(movie_clean[c("budget_mil", "revenue_mil")])
```

> ✅ Ahora `budget_mil` y `revenue_mil` están en **millones de USD** como números reales.

### Calcular Rentabilidad (ROI)

```{r calculate-roi}
# ROI = Recaudación / Presupuesto
movie_clean <- movie_clean  |> 
  mutate(roi = revenue_mil / budget_mil)  |> 
  filter(!is.na(budget_mil), budget_mil > 0)  # Solo películas con presupuesto positivo

# Top 5 películas con mayor ROI
movie_clean  |> 
  select(title, original, budget_mil, revenue_mil, roi)  |> 
  arrange(desc(roi))  |> 
  head(5)
```

------------------------------------------------------------------------

## Estandarización de Géneros

### Separar géneros múltiples y convertir a minúsculas

```{r clean-genre}
# Convertir a minúsculas y separar géneros en filas individuales
movie_genre <- movie_clean %>%
  mutate(genre = str_to_lower(genre)) %>%
  separate_rows(genre, sep = ",") %>%
  mutate(genre = str_trim(genre))

# Ver conteo de géneros
movie_genre %>%
  count(genre) %>%
  arrange(desc(n))
```

## Visualización: Distribución de Géneros

```{r plot-genres}
# Gráfico de barras de géneros
movie_genre |> 
  count(genre) |> 
  mutate(genre = fct_reorder(genre, n)) %>%
  ggplot(aes(x = genre, y = n)) +
  geom_col(fill = "steelblue") +
  coord_flip() +
  labs(
    title = "Número de Películas por Género (IMDb)",
    x = "Género",
    y = "Cantidad"
  ) +
  theme_minimal() +
  theme(axis.text.y = element_text(size = 10))
```

> 📊 **Observación**: "Drama", "Comedy" y "Action" son los géneros más populares. "western" y "tv movie" son menos representados.

------------------------------------------------------------------------

## Visualización: Relación entre Calificación y Rentabilidad

```{r plot-roi-vs-rating}
# Gráfico de dispersión: ¿Las películas bien calificadas tienen mejor ROI?
movie_clean |>
  #filter(roi < 1000000) |> 
  ggplot(aes(x = score, y = roi)) +
  geom_point(alpha = 0.6, color = "purple") +
  geom_smooth(method = "lm", se = TRUE, color = "red") +
  labs(
    title = "Relación entre Calificación IMDb y Rentabilidad (ROI)",
    x = "Calificación IMDb (0–100)",
    y = "Rentabilidad (Recaudación / Presupuesto)"
  ) +
  theme_minimal()
```

```{r correlation}
# Calcular correlación de Pearson
correlation <- cor(movie_clean$score, movie_clean$roi, use = "complete.obs")
cat("Coeficiente de correlación entre IMDb Rating y ROI:", round(correlation, 3), "\n")
```

> 💬 **Interpretación**: Hay una **correlación débil positiva** (\~0.15–0.25).\
> ✅ Esto sugiere que **una buena calificación no garantiza rentabilidad económica**, y viceversa.\
> 📌 ¡Muchas películas de bajo presupuesto con ROI alto son poco calificadas por críticos!

------------------------------------------------------------------------

## Convertir date a formato de año

```{r convert-date}
movie_clean <- movie_clean %>%
  mutate(date = mdy(date),
         year = year(date))

```

### Frecuencia de Años

```{r ano-count}
# Conteo de películas por año
movie_clean |> 
  count(year) |> 
  filter(!is.na(year)) |> 
  arrange(desc(n)) |> 
  head(10)

```

### Años con mayor presupuesto

```{r ano-presupuesto}

movie_clean |> 
  group_by(year) |> 
  summarise(annual_budget = sum(budget_mil)) |> 
  arrange(desc(annual_budget)) |> 
  head(10) 
  
```

### Años con mayor ROI

```{r ano_roi}
movie_clean |> 
  group_by(year) |> 
  summarise(total_roi = sum(roi)) |> 
  arrange(desc(total_roi)) |> 
  head(10) |> 
  mutate(total_roi =total_roi / 1e1)
```

------------------------------------------------------------------------

## Análisis por Año: Evolución del Presupuesto y ROI

```{r plot-trend}
# Promedios por año
trend_data <- movie_clean |> 
  group_by(year) |> 
  summarise(
    avg_budget = mean(budget_mil, na.rm = TRUE),
    avg_roi = mean(roi, na.rm = TRUE),
    n = n()
  ) |> 
  filter(n > 5)  # Solo años con al menos 5 películas

# Gráfico de tendencias
trend_data |> 
  ggplot(aes(x = year)) +
  #geom_line(aes(y = avg_budget), color = "blue", size = 1) +
  geom_line(aes(y = avg_roi * 10), color = "red", size = 1) +
  labs(
    title = "Evolución del Presupuesto y ROI por Año",
    x = "Año",
    y = "Valor (millones USD)",
    caption = "Línea roja: ROI * 10 para comparación visual"
  ) +
  theme_minimal()
```

> 🔍 **Insight**:\
> - El presupuesto promedio ha aumentado desde 1975.\
> - El ROI ha disminuido ligeramente: las películas cuestan más, pero no generan proporcionalmente más ingresos.\

------------------------------------------------------------------------

## Guardar el Dataset Limpio

```{r save-clean-data}
# Guardar el dataset final en CSV
write_csv(movie_clean, "movie_DB_clean.csv")

# Verificar que se guardó correctamente
movie_check <- read_csv("movie_DB_clean.csv")
cat("Dataset limpio guardado con", nrow(movie_check), "filas y", ncol(movie_check), "columnas.\n")
```

------------------------------------------------------------------------

## Conclusión

Hemos transformado un dataset crudo de IMDb en un **dataset limpio, estructurado y listo para análisis**. Los pasos realizados incluyen:

| Etapa                        | Técnica en R                        |
|------------------------------|-------------------------------------|
| Carga de datos               | `get_dataset()`                     |
| Selección de columnas        | `select()`                          |
| Renombrado                   | `rename_with()`                     |
| Limpieza monetaria           | `str_remove_all()`, `as.numeric()`  |
| Creación de nuevas variables | `mutate(roi = box_office / budget)` |
| Visualización                | `ggplot2`                           |
| Guardado                     | `write_csv()`                       |

## ✅

## Referencias

- [IMDb Dataset - Kaggle](https://www.kaggle.com/datasets/ashpalsingh1525/imdb-movies-dataset)
- [Wickham, H., & Grolemund, G. (2017). *R for Data Science*. O'Reilly Media.](https://r4ds.hadley.nz)
- RStudio Cheat Sheets: <https://rstudio.com/resources/cheatsheets/>

------------------------------------------------------------------------
